臺灣高雄地方法院刑事判決　　　　　　　　　　　　　九十年度訴字第二四三三號
　　公　訴　人　臺灣高雄地方法院檢察署檢察官
　　被　　　告　丙○○
右列被告因偽造文書等案件，經檢察官提起公訴（九十年度偵字第一五０五０號），
本院判決如左：
    主  文
丙○○無罪。
    理  由
一、公訴意旨如附件起訴書所載。
二、按犯罪事實應依證據認定之，無證據不得推定其犯罪事實，刑事訴訟法第一百五
    十四條定有明文。又告訴人之指述，係以使被告受刑事訴追為目的，是其陳述是
    否與事實相符，仍應調查其他證據以資審認。認定不利於被告之事實，需依積極
    證據，苟積極證據不足為不利於被告事實之認定時，即應為有利於被告之認定，
    更不必有何有利之證據，最高法院五十二年台上字第一三００號、三十年上字第
    八一六號判例可資參照。
三、公訴意旨認被告丙○○與同案被告丁○○（通緝中，俟緝獲後另行審結）共同涉
    有刑法第三百三十九條第一項、及第二百十六條、第二百十條之詐欺、行使偽造
    文書罪嫌，係以告訴人戊○○、癸○○、卯○○、庚○○、丑○○、壬○○、乙○○、己○○、辛○○、甲○○、子○○○、寅○○○之指述，及有互助會會單
    五紙在卷可稽，並以被告丙○○無法偕同互助會會員到庭說明是否確有參與互助
    會？是否有被冒標？認為被告於偵訊時所辯之詞是事後卸責之詞，委無足採等情
    ，為其主要論據。然訊據被告除坦承有招募起訴書附表編號五所示之互助會，該
    互助會於八十九年九月五日起止會之事實外，對起訴書所載其餘犯罪事實均予以
    否認，辯稱：起訴書附表編號五之互助會是參加會員競標利息越來越高，經會員
    同意才止會，並無冒標之情事；至其餘四組互助會是由丁○○所招募，雖曾代丁○○收取編號一、二之互助會會款，但對該互助會進行狀況並不瞭解等語。
四、經查：
  (一)據告訴人戊○○、癸○○、庚○○、丑○○、壬○○、乙○○、己○○、辛○○
    、甲○○、子○○○、寅○○○等人於本院審理時所指述之互助會招募、進行情
    節觀之，起訴書附表編號一至四號所示四組互助會均是由同案被告丁○○所招募
    ，且都是由丁○○主持開標並收取會款等事宜，應可確定。雖告訴人戊○○曾指
    稱被告丙○○有時也會來收會錢之語，而被告丙○○對此亦未加以否認，但被告
    丙○○與同案被告丁○○是夫妻，一起在市場做買賣，而參與丁○○所招募之互
    助會之人（包括告訴人戊○○等人）都是同在市場做買賣之生意人，亦經告訴人
    一致承認在卷，是被告丙○○代其夫丁○○向同在市場做生意之告訴人收取會款
    ，本諸夫妻同居共財之關係，應屬人情之常。參酌此四組互助會進行中，因丁○○中途止會，會員懷疑遭冒標，卻始終找不到會首丁○○出面處理（按同案被告
    丁○○於本案偵審中均未到庭，現正由本院發佈通緝中），而上述會員於遍尋丁○○無著後，要求被告出面處理，被告均未逃避等情，亦據告訴人指述明確，且
    及至目前，被告仍在市場做生意，從未逃避等情，若被告丙○○與丁○○事先有
    冒標詐取會款之謀議，何以被告未與其夫丁○○一起逃匿，仍舊在市場做生意，
    徒增告訴人向她追償之困擾。故被告丙○○辯稱他並不瞭解此四組互助會之進行
    狀況之語，應可採信。綜上說明，被告丙○○既未實際參與該互助會之開標事宜
    ，衡情就會首丁○○是否冒標乙事，應無從知悉，故尚難僅以被告曾代收互助會
    會款乙情，遽為被告不利之認定。
  (二)起訴書附表編號五所示之互助會是由被告丙○○所招募，因於互助會進行中，發
    現會員參與競標之標息越來越高，經會員同意，才在八十九年九月五日止會之情
    ，已據被告於審理時坦白承認，經核與參與此互助會之告訴人癸○○、寅○○○
    之指述情節相符，復有互助會會單在卷可稽，應可認定。公訴人依據告訴人之指
    述，起訴認為被告有冒標會員乙○○之行為，然查此互助會會員乙○○是活會，
    已據告訴人乙○○於本院審理時供述明確，經核與卷附互助會會單之記載相符，
    ，由此可以證明被告於此互助會止會前，並未假冒會員乙○○之名義標會之事，
    公訴人不察，遽依告訴人之指述率行起訴，容有誤會。
五、綜上所述，公訴人僅依告訴人之指述，遽認被告丙○○涉有冒標之犯行，並無其
    他證據可為佐證，後經本院詳查，並無直接證據足以證明告訴人之指述與事實相
    符。被告所辯上開情詞，並非子虛，應可採信。另公訴人以被告無法偕同互助會
    會員到庭說明有否冒標情事之論斷，因被告並無自證無罪之義務，且依前論述，
    被告並非起訴書附表一至四號所示之互助會之會首，要被告為上述行為，亦與一
    般事理相違，公訴人依此論述遽入被告於罪，亦與證據法則不符。此外，復查無
    其他積極證據足以證明被告有何公訴人指述之冒標犯行，既不能證明被告犯罪，
    自應為無罪之判決。
六、同案被告丁○○通緝中，待緝獲後再行審結，併此敘明。
據上論斷，應依刑事訴訟法第三百零一條第一項，判決如主文。
中      華      民      國    九十一    年      一      月    二十二    日
                                        臺灣高雄地方法院刑事庭
                                            法  官  黃三友
右正本證明與原本無異。
如不服本判決，應於判決送達後十日內，向本院提出上訴狀。
                                            書記官  葛羽洪
中    華    民    國    九十一    年       一      月      二十二       日
